最高法院民事判決　　　　　　　九十六年度台上字第二○九號
上　訴　人　甲○○
訴訟代理人　杜英達律師
　　　　　　謝啟明律師
被 上訴 人　乙○○
訴訟代理人　王東山律師
被 上訴 人　丙○○
上列當事人間請求返還價金事件，上訴人對於中華民國九十五年
五月十六日台灣高等法院第二審判決（九十四年度上字第一七一
號），提起上訴，本院裁定如下：
    主  文
原判決關於駁回上訴人上訴及該訴訟費用部分廢棄，發回台灣高
等法院。
其他上訴駁回。
第三審訴訟費用，關於駁回其他上訴部分，由上訴人負擔。
    理  由
本件上訴人主張：被上訴人二人為夫婦，於民國八十二年十一月
十二日共同向伊諉稱坐落台北縣三峽鎮烏來事業區第三十八林班
（下稱第三十八林班）內圖號第一七二、一八四號土地（下稱系
爭土地）之耕作權屬被上訴人乙○○所有，日後必當放領，願將
系爭土地之耕作權及地上所有農作物讓與伊，伊乃與乙○○簽訂
土地耕作權暨地上物讓與（渡）契約，並給付價金新台幣（下同
）四百六十萬元。嗣於九十年間委託他人除草時，始知乙○○對
系爭土地並無任何權利，且其早於八十年八月二十三日已將系爭
土地耕作權出賣與訴外人劉張秋月，並於九十年四月間將系爭土
地承租權讓與劉張秋月，被上訴人共同詐欺伊，應對伊連帶負損
害賠償責任。又被上訴人未將系爭土地交付伊占有，且由劉張秋
月取得耕作權，致伊無法行使耕作之權利，顯屬不能為給付，伊
已通知解除契約，被上訴人自應返還伊所給付之價金等情，爰依
侵權行為及債務不履行回復原狀之法律關係，求為命被上訴人連
帶給付四百六十萬元及法定遲延利息之判決。（上訴人原依侵權
行為之法律關係，訴請被上訴人連帶賠償四百六十萬元本息，第
一審判決上訴人敗訴，上訴人不服，提起第二審上訴，並在原審
追加依債務不履行回復原狀之法律關係為請求。上訴人對原審判
決其敗訴部分，提起第三審上訴。乙○○就原審依債務不履行法
律關係，判命其給付四百六十萬元本息部分，聲明不服，本院另
以裁定駁回。）
被上訴人則以：乙○○出賣與劉張秋月之耕作權未包括系爭第一
七二、一八四號土地。又乙○○在讓渡系爭土地耕作權時，已將
出租造林契約書、不動產買賣契約書交付上訴人收執，且將系爭
土地及地上農作物全部點交予上訴人，並無施用詐術，且上訴人
購買系爭土地耕作權後曾請乙○○幫忙種竹子及除草，其使用系
爭土地約十年，突稱十年前受騙，與常理有違。至劉張秋月取得
土地耕作權，係源自訴外人邱建茂移轉而來，非可歸責於伊，伊
無庸負賠償責任。伊已交付土地由上訴人使用，雖耕作權不得移
轉，但此乃權利瑕疵擔保問題，並無給付不能及詐欺可言等語，
資為抗辯。
原審維持第一審所為上訴人敗訴判決，駁回上訴人之上訴及其餘
追加之訴，無非以：被上訴人乙○○於八十二年十一月十二日與
上訴人簽訂土地耕作權暨地上物讓與（渡）契約，將三十八林班
圖號第一七二、一八四號土地耕作權及地上農作物讓與上訴人，
並收受價金四百六十萬元，惟系爭土地之承租權已登記為訴外人
劉張秋月名義等情，為被上訴人所不爭執。上訴人主張被上訴人
明知乙○○無權處分系爭土地，且於八十年八月二十三日已將系
爭土地承租權讓與劉張秋月竟共同誘騙伊購買，係共同詐欺云云
，為被上訴人所否認。經查：第三十八林班土地原為訴外人邱建
茂所承租造林，邱建茂於六十九年八月四日將系爭土地之耕作權
讓與訴外人高聖吉，高聖吉再讓與乙○○；乙○○受讓耕作權後
，於八十二年十一月十二日與上訴人訂約將系爭土地耕作權讓與
上訴人，並非無權處分。然乙○○將系爭土地耕作權讓與上訴人
之前，已於八十年八月二十三日以賣主（即邱正光、邱建茂、邱
建興、邱阿用）代理人名義將系爭土地之耕作權出賣與劉張秋月
，有乙○○與劉張秋月不動產買賣契約書可稽，其雖以賣主代理
人名義出讓，然出讓人實為乙○○本人。而依乙○○與上訴人土
地耕作權及地上物讓與（渡）契約（四）約定，系爭土地耕作權
利無第三人占有及其他糾葛，日後政府機關核准放領可辦移轉登
記時，乙○○應協助上訴人取得產權等語。乙○○先後將系爭土
地耕作權及地上物出賣給劉張秋月及上訴人，惟其並未將土地交
付予劉張秋月，嗣後雖經劉張秋月於九十年間變更登記為承租人
，致上訴人不得使用收益系爭土地，惟此乃劉張秋月與原登記承
租人邱建茂向林務局申請換約承租所致，並非被上訴人故意為之
，僅陳吉崗未盡力協助上訴人取得登記為系爭土地承租人，致劉
張秋月以登記承租名義人排除上訴人就系爭土地之使用收益，而
生債務不履行之問題，尚難以此即認乙○○蓄意詐騙上訴人購買
系爭土地耕作權。乙○○未依上開讓與契約約定，將系爭土地點
交上訴人使用，嗣後又因劉張秋月與系爭土地原承租名義人申請
變更登記，致劉張秋月取得登記為土地之承租人，排除上訴人對
系爭土地之占有，並由劉張秋月占有系爭土地，乙○○給付自屬
不能。上訴人於九十四年六月二日解除契約，並無不合。至被上
訴人丙○○並非系爭土地耕作權讓與契約之出賣人或保證人，上
訴人請求丙○○連帶給付，洵非有據。上訴人並未舉證證明被上
訴人有詐騙之行為。從而，上訴人依侵權行為法律關係，請求被
上訴人連帶給付四百六十萬元本息，不應准許。上訴人本於債務
不履行之法律關係，追加請求被上訴人連帶給付四百六十萬元本
息，除請求乙○○給付四百六十萬元本息部分應予准許外，其餘
追加之訴不應准許等詞，為其判斷之基礎。
廢棄部分（上訴人依侵權行為之法律關係，訴請乙○○、丙○○
連帶給付四百六十萬元本息部分）：
乙○○讓售系爭土地之耕作權與上訴人時，早於二年前已將系爭
土地之耕作權讓與劉張秋月；且契約表明本件所有標的耕作權利
絕無第三人占有及其他糾葛，倘如有上述之情事，願意負責排除
釐清，而於讓與後又未交付系爭土地與上訴人使用，為原審所認
定之事實。乙○○既有一物二賣之行為，如其隱瞞實情，能否謂
上訴人未陷於錯誤，而受騙與其訂約，即非無疑。又上訴人自始
主張：丙○○於訂立讓渡契約時全程陪同在場，付款之支票亦為
被上訴人二人所共同收取，繳納租金及後續通知事宜，均為丙○
○所經手，被上訴人二人顯係共同詐騙上訴人等語，其因此事由
另對被上訴人提起詐欺之刑事告訴，經檢察官提起公訴在案，並
經原審調取台灣台北地方法院檢察署九十二年度偵續字第二八二
號偵查卷宗。實情如何？仍待查明。原審未予深究，徒以被上訴
人並未將系爭土地點交予劉張秋月、上訴人無法使用收益系爭土
地之結果，係劉張秋月與邱建茂申請換約、變更承租人名義所致
，即認被上訴人並無詐欺，顯屬率斷，且有判決理由不備之違法
。上訴論旨指摘此部分原判決違背法令，聲明廢棄，為有理由。
駁回部分（上訴人依債務不履行之法律關係請求丙○○給付四百
六十萬元本息部分）：
原審以丙○○非系爭土地耕作權讓與契約之當事人，不負債務不
履行責任等詞，就上訴人對於丙○○上開追加之訴，為上訴人不
利之判決，經核於法洵無違誤。上訴論旨指摘此部分原判決違背
法令，聲明廢棄，為無理由。
據上論結，本件上訴為一部有理由，一部無理由。依民事訴訟法
第四百七十七條第一項、第四百七十八條第二項、第四百八十一
條、第四百四十九條第一項、第七十八條，判決如主文。
中　　華　　民　　國　九十六　年　　一　　月　二十五　日
                      最高法院民事第二庭
                          審判長法官  蕭　亨　國
                                法官  陳　淑　敏
                                法官  葉　勝　利
                                法官  陳　碧　玉
                                法官  簡　清　忠
      本件正本證明與原本無異
                                      書  記  官
中　　華　　民　　國　九十六　年　　二　　月　　八　　日
                                                     G
